【裁判字號】    95,訴,3
【裁判日期】    950630
【裁判案由】    交還土地
【裁判全文】
臺灣臺東地方法院民事判決                 95年度訴字第3號
原      告  行政院農業委員會林務局臺東區管理處
法定代理人  戊○○
訴訟代理人  丁○○
            陳信伍律師
被      告  甲○
            己○○
            乙○○
上  一  人
訴訟代理人  丙○○
上列當事人間請求交還土地事件，本院於民國95年6月28日言詞
辯論終結，判決如下：
    主  文
被告甲○應將坐落臺東縣臺東事業區第一林班地如附圖一所示編
號第一三三號面積０點五九公頃土地交還原告。
被告己○○應將坐落臺東縣臺東事業區第一林班地如附圖二所示
編號第四三號面積０點二０公頃土地上，面積０點０００九公頃
之鐵皮簡易工寮拆除，將土地交還原告。
被告乙○○應將坐落臺東縣臺東事業區第一林班地如附圖三所示
編號第七五號面積一點一０公頃、編號第一二八號面積０點二二
公頃之土地交還原告。
前三項履行期間各為六個月。
原告其餘之訴駁回。
訴訟費用由被告甲○負擔十分之三，被告己○○負擔十分之一，
被告乙○○負擔十分之六。
    事實及理由
壹、程序方面：
    按國家財產撥由各地管理機關使用者，名義上雖仍國有，實
    際上乃由該管理機關行使所有人權利，故對於是類財產，向
    准由管理機關起訴，代國家主張所有人之權利，最高法院著
    有51年臺上字第2680號判例可資參照。次按森林係指林地及
    其群生竹、木之總稱。森林以國有為原則。森林所有權及所
    有權以外之森林權利，除依法登記為公有或私有者外，概屬
    國有，森林法第3條、同法施行細則第2條定有明文。又林業
    用地依森林法第6條、同法施行細則第4條、第5條及土地法
    第2條第1項第3、4類、第41條規定，應免予編號登記。本件
    坐落臺東縣臺東事業區第一林班地內如附圖1所示編號133號
    、附圖2所示編號43號、附圖3所示編號75號、128號土地(以
    下簡稱系爭土地)，屬臺東事業區經營計畫內之國有林地，
    經編定為保安林區，有臺東事業區經營計畫 (見本審卷第8
    頁至第18頁)在卷可稽。揆之前揭說明，系爭土地係屬林業
    用地，其所有權依法免予登記，而原告為系爭土地之管理機
    關，其基於管理機關地位，代國家主張所有權人之權利，提
    起本件訴訟，自無不合，先予敘明。
貳、實體方面：
一、原告主張：
(一)原告機關原屬臺灣省政府農林廳，於88年間改隸行政院農會
    委員會林務局，機關全銜更名為行政院農業委員會林務局臺
    東林區管理處。系爭土地經編列屬臺東事業區內之國有林地
    ，由原告管理，依森林法第6條、同法施行細則第4條、第5
    條及土地法第2條第1項第3、4類、第41條規定，其所有權依
    法免於登記，且依森林登記規則第3條規定未依土地法及土
    地登記估則之規定完成總登記者，其土地標示及權利範圍以
    林業主管機關之圖簿登載為準。
(二)被告3人與原告並無租約，被告甲○未經同意占用如附圖1所
    示編號133號面積0.59公頃之土地種植檳榔412株、酪梨52株
    ；被告己○○未經同意占用如附圖2所示編號43號土地，並
    於其上搭建面積0.0009公頃之鐵皮簡易工寮、種植釋迦138
    株；被告乙○○未經同意占用如附圖3所示編號75號面積1.1
    0公頃土地種植檳榔785株、可可椰子83株，及占用編號128
    號面積0.22公頃土地種植檳榔137株、可可椰子63株。被告3
    人所為係屬無權占用，爰依民法第767條中段之規定，請求
    被告3人拆除地上物，併依同法第767條前段規定，請求被告
    3人將占用土地交還原告等語。
(三)聲明求為判決：(一)被告甲○應將坐落臺東縣臺東事業區第1
    林班地如附圖1所示編號第133號面積0.059公頃土地上之地
    上物拆除，將土地交還原告。(二)被告己○○應將坐落臺東縣
    臺東事業區第1林班地如附圖2所示編號第43號土地上，面積
    0.0009公頃之鐵皮簡易工寮及地上物拆除，將土地交還原告
    。(三)被告乙○○應將坐落臺東縣臺東事業區第1林班地如附
    圖3所示編號第75號面積1.10公頃、編號第128號面積0.22公
    頃土地上之地上物拆除，將土地交還原告。(四)上開被告拆除
    地上物，交還土地之履行期間為6個月。
二、被告甲○則以：伊自48年起即在附圖1所示編號133號土地上
    種植檳榔及酪梨至今，雖沒有租約，亦未經原告同意使用上
    開土地，但原告並未不准伊種植等語，資為抗辯。並聲明求
    為判決：原告之訴駁回。
三、被告己○○則以：伊自58年間起即在附圖2所示編號43號土
    地上種植釋迦、甘蔗等至今，現只種植釋迦。伊現在占用上
    開土地，雖沒有租約，亦未經原告同意使用上開土地，但伊
    並無違法濫墾又做好水土保持，原告應主動輔導農民取得租
    約，以維護農民權益，現在將土地交還與原告，以後將無法
    生活等語，資為抗辯。並聲明求為判決：原告之訴駁回。
四、被告乙○○則以：伊就附圖3所示編號75號、128號土地與原
    告間有租賃關係，伊皆依原告之指示種植，原告於提起本件
    訴訟前，仍不時促請伊應再為種植，該租賃契約並無終止，
    原告請求交還土地於法顯屬無據。縱認原告可請求伊交還土
    地，但伊數年來於上開土地上種植作物，原告應善盡補償責
    任等語，資為抗辯。並聲明求為判決：原告之訴駁回。
五、下列事實為兩造所不爭執 (見本審卷第111頁至第112頁)，
    自堪信為真實，本院採為辯論及判決之基礎：
(一)臺東事業區第1林班地土地屬臺東事業區經營計畫內之國有
    林地，原告為管理機關。
(二)系爭土地上如附圖1所示編號133號 (位置座標X：260462，Y
    ：0000000)面積0.59公頃之土地現為被告甲○所占用，種植
    檳榔樹、酪梨。
(三)系爭土地上如附圖2所示編號43號 (位置座標X：260020，Y
    ：0000000)，面積0.20公頃之土地現為被告己○○所占用，
    種植釋迦樹，其上鐵皮簡易工寮面積9平方公尺 (位置座標X
    ：260023，Y：0000000)為被告己○○所搭建。
(四)系爭土地上如附圖3所示編號75號 (位置座標X：260178，Y
    ：0000000)，面積1.10公頃、編號128號 (位置座標X：2602
    23，Y：0000000)，面積0.22公頃之土地現為被告乙○○所
    占用，種植檳榔樹、可可椰子。
六、得心證之理由：
    本件經兩造協議，並同意簡化、限縮爭點為：被告占用原告
    所管理之國有土地，是否有占有之法律權源？經查：
(一)原告原隸屬臺灣省政府農林廳，於臺灣省精省後改隸行政院
    農會委員會林務局，機關全銜更名為行政院農業委員會林務
    局臺東林區管理處。系爭土地屬臺東事業區經營計畫內之國
    有林地，原告為管理機關，附圖1、2、3所示之地上物及地
    上作物為被告3人分別設置、種植等情，為兩造所不爭執，
    並有行政院臺45經字第4738號令 (見本審卷第7頁)、行政院
    農業委員會林務局88年7月13日88林人字第18257號函 (見本
    審卷第64頁至第69頁)、臺東事業區經營計畫 (見本審卷第8
    頁至第18頁)在卷可稽，復經本院會同兩造至現場勘驗屬實
    ，製有勘驗筆錄 (見本審卷第78頁至第80頁)、拍攝現場相
    片 (見本審卷第83頁至第86頁、第88頁至第89頁)、及囑託
    林業主管機關即原告繪製測量位置圖 (見本審卷第96頁至第
    98頁)附卷可按，應堪信為真實。
(二)按所有人對於無權占有或侵奪其所有物者，得請求返還之，
    對於妨害其所有權者，得請求除去之，民法第767條前段及
    中段分別定有明文。本件原告主張被告甲○占用如附圖1所
    示編號133號土地、被告己○○占用如附圖2所示編號43號土
    地，並無占用之合法權源之事實，業經被告甲○、己○○、
    在本件準備程序進行中，於受命法官前自認 (見95年2月23
    日及95年5月25日準備程序筆錄，本審卷第48頁、第111頁)
    ，堪信原告之主張為真實。被告乙○○雖抗辯其就附圖3所
    示編號75號、128號土地與原告間有租賃關係，且租賃契約
    並未終止等語，並提出臺灣省政府農林廳林務局臺東林區管
    理處知本工作站86年12月10日86知站字第2500號函及所附租
    地造林違規種植檳榔案件調查表 (見本審卷第101頁至第102
    頁)以資佐證，惟觀諸該函文及所附案件調查表記載，被告
    乙○○並非調查表上所列之承租人 (承租人列名為劉唐經)
    ，僅係現耕人而已，本院自無從據該函文內容認定原告與被
    告乙○○間就附圖3所示編號75號、128號土地確有租賃關係
    存在。此外，被告乙○○就其抗辯之事實，復未能舉證以實
    其說，其所辯自不足採。
七、縱上所述，被告占用之系爭土地既屬國家所有，被告3人無
    正當權源，予以占用，原告係管理機關代國家主張所有人之
    權利，本於民法第767條中段妨害排除請求權之法律關係，
    請求被告己○○將附圖2所示編號43號土地上之鐵皮簡易工
    寮拆除，併依同法第767條前段所有物返還請求權請求被告
    甲○將附圖1所示編號133號土地、被告己○○將附圖2所示
    編號43號土地、被告乙○○將附圖3所示編號75號、128號土
    地返還原告，為有理由，應予准許。至於原告請求被告3人
    分別剷除占用之土地上渠等所種植之釋迦、檳榔、酪梨、可
    可椰子等地上作物等情，按不動產之出產物，尚未分離者，
    為該不動產之部分，民法第66條第2項定有明文。系爭土地
    上前開地上作物固為被告3人所分別種植，惟此部分地上作
    物既未與土地分離，應為系爭土地之構成部分而屬國有，被
    告3人已喪失前開地上作物之所有權，原告依民法第767條中
    段規定請求被告3人應將前開地上作物拆除，即屬無據，應
    予駁回。
八、按判決所命之給付，其性質非長期間不能履行，或斟酌被告
    之境況，兼顧原告之利益，法院得於判決內定相當之履行期
    間或命分期給付。經原告同意者，亦同。民事訴訟法第396
    條第1項定有明文。本件被告3人以系爭土地種植果樹，賴以
    維生，行之有年，驟令其返還系爭土地，另覓生計，非一蹴
    可得，爰審酌兩造利益，及原告並同意定履行期間為6個月
    ，爰定被告就主文第一項至第三項之履行期間為6個月。
九、末按各當事人一部勝訴、一部敗訴者，其訴訟費用，由法院
    酌量情形，命兩造以比例分擔或命一造負擔，或命兩造各自
    負擔其支出之訴訟費用。民事訴訟法第79條定有明文。本件
    原告請求被告剷除地上作物部分固經本院認應不予准許，予
    以駁回，惟請求被告交還土地部分則認有理由，本院斟酌上
    開情形，認本件訴訟費用，仍應由被告比例負擔，併予敘明
    。
據上論結，本件原告之訴為一部有理由，一部無理由，依民事訴
訟法第79條、第85條第1項但書、第396條第1項，判決如主文。
中    華    民    國    95    年    6     月    30    日
                  民事庭    審判長法  官  王漢章
                                  法  官  曾宗欽
                                  法  官  簡芳潔
以上正本係照原本作成
如對本判決上訴，須於判決送達後20日內向本院提出上訴狀
中    華    民    國    95    年    6     月    30    日
                                  書記官  林宏蔚


司法院資訊處製作；財團法人民間司法改革基金會備份。
